【裁判字號】    99,交聲,139
【裁判日期】    990430
【裁判案由】    聲明異議
【裁判全文】
臺灣嘉義地方法院交通事件裁定         99年度交聲字第139號
原處分機關  交通部公路總局嘉義區監理所嘉義市監理站
異  議  人  甲○○
上列異議人即受處分人因違反道路交通管理處罰條例案件，對於
交通部公路總局嘉義區監理所嘉義市監理站於民國九十九年三月
二十五日所為之處分（原處分案號：嘉監義裁字第裁76-L000000
00號），聲明異議，本院裁定如下：
    主  文
原處分關於罰鍰新臺幣肆萬伍仟元部分撤銷。
    理  由
一、原處分機關略以：異議人即受處分人甲○○（以下簡稱異議
    人）於民國九十八年十月二十六日（原處分誤載為二十一日
    ）凌晨零時四十一分許，酒後騎乘362 -BRX號普通重型機車
    ，行經興業西路與博愛路二段路口時，經警施以酒測，測得
    其呼氣之酒精濃度達每公升1.04毫克，原舉發機關因認異議
    人有酒精濃度超過規定標準之違規事實，而填製舉發違反道
    路交通管理事件通知單舉發。嗣異議人提出申訴，經原處分
    機關調查結果，仍認異議人有違規事實，原處分機關乃依道
    路交通管理處罰條例第三十五條第一項第一款、違反道路交
    通管理事件統一裁罰基準及處理細則第四十三條、第四十四
    條及第六十七條之規定裁處異議人罰鍰新臺幣（下同）四萬
    五千元之處分。
二、異議意旨略以：異議人因本件酒後駕車行為，業經臺灣嘉義
    地方法院檢察署檢察官為緩起訴處分，並依該緩起訴處分內
    容，已提供八十小時義務勞務，一罪不二罰，為此聲明異議
    ，請求撤銷原處分等情（吊扣駕照已由監理站執行吊扣）。
三、按汽車駕駛人飲用酒類後其吐氣所含酒精濃度超過每公升０
    點二五毫克或血液中酒精濃度超過百分之０點０五以上者，
    不得駕車，道路交通安全規則第一百十四條第二款定有明文
    。復按汽車駕駛人駕駛汽車經測試檢定酒精濃度超過規定標
    準者，處新臺幣一萬五千元以上六萬元以下罰鍰，並當場移
    置保管該汽車及吊扣其駕駛執照一年，道路交通管理處罰條
    例第三十五條第一項第一款亦有明文。
四、經查：
  （一）異議人酒後騎乘上揭普通重型機車，於前揭時、地為警
        測得其呼氣酒精濃度達每公升1.04毫克，並經警舉發「
        酒後駕車」違規，嗣經臺灣嘉義地方法院檢察署檢察官
        於九十八年十一月十九日以九十八年度偵字第八五七一
        號為緩起訴處分，緩起訴期間為一年，異議人並應於緩
        起訴處分確定後十個月內，向指定之政府機關、政府機
        構、行政法人、社區或其他符合公益目的之機構或團體
        提供八十小時之義務勞務，異議人並已依檢察官之命令
        提供八十小時義務勞務，此有上開交通部公路總局嘉義
        區監理所嘉義市監理站裁決書、臺灣嘉義地方法院檢察
        署九十八年度偵字第八五七一號緩起訴處分書、臺灣高
        等法院被告前案紀錄表等附卷足憑，是該緩起訴處分確
        已發生實質確定力。又異議人具狀聲明異議亦自承有上
        揭酒後駕車之行為，是異議人酒後超過規定標準駕駛動
        力交通工具而為警查獲之事實，堪以認定。
  （二）按民國九十四年二月五日公布之行政罰法第二十六條第
        一項規定，一行為同時觸犯刑事法律及違反行政法上義
        務規定者，依刑事法律處罰之。但其行為應處以其他種
        類行政罰或得沒入之物而未經法院宣告沒收者，亦得裁
        處之。同條第二項復規定，前項行為如經不起訴處分或
        為無罪、免訴、不受理、不付審理之裁判確定者，得依
        違反行政法上義務規定處罰之。再按被告所犯為死刑、
        無期徒刑或最輕本刑三年以上有期徒刑以外之罪，檢察
        官參酌刑法第五十七條所列事項及公共利益之維護，認
        以緩起訴為適當者，得定一年以上三年以下之緩起訴期
        間為緩起訴處分，其期間自緩起訴處分確定之日起算；
        又被告於緩起訴期間內，有下列情形之一者，檢察官得
        依職權或依告訴人之聲請撤銷原處分，繼續偵查或起訴
        ：（一）於期間內故意更犯有期徒刑以上刑之罪，經檢
        察官提起公訴者。（二）緩起訴前，因故意犯他罪，而
        在緩起訴期間內受有期徒刑以上刑之宣告者。（三）違
        背第二百五十三條之二第一項各款之應遵守或履行事項
        者，刑事訴訟法第二百五十三條之一第一項、第二百五
        十三條之三第一項分別定有明文。據此可徵經檢察官為
        「緩起訴」處分者，於「緩起訴」之猶豫期間內，最終
        是否會被檢察官提起公訴，猶懸而未定，亦即「緩起訴
        」處分於猶豫期間內，檢察官仍得根據上開規定依職權
        或依告訴人之聲請，將被告「緩起訴」處分撤銷。而行
        政罰法第二十六條明定一事不二罰原則，且應受行政罰
        之行為如經不起訴處分或為無罪、免訴、不受理、不付
        審理之裁判「確定」者，始得依違反行政法上義務規定
        裁處之，並未包括「緩起訴」處分在內，雖「緩起訴」
        處分之最終使被告免於刑事訴追之效果與受「不起訴」
        處分之效果相同，惟依行政罰法第二十六條第二項之立
        法意旨，亦必須待「緩起訴」處分實質確定時，被告才
        最終局地確定免於受刑事訴追，原處分機關始得為行政
        裁罰，亦即在緩起訴期間內即猶豫期間期滿前，該緩起
        訴處分仍有被撤銷之可能，此時原處分機關若依法為行
        政裁決，無異將使受處分人有同時遭受行政處罰及刑事
        訴追之危險，顯與行政罰法第二十六條規定之立法意旨
        相違背。準此，自行政罰法第二十六條規定之立法意旨
        為有利於行為人之解釋，應認應受行政裁罰之行為，關
        於罰鍰部分，同一事實如經緩起訴處分確定者，亦有行
        政罰法第二十六條明定一事不二罰原則之適用。
  （三）檢察官依刑事訴訟法第二百五十三條之二第一項第四款
        、第五款規定為緩起訴處分，命被告向公益團體捐款或
        提供義務勞務者，被告係履行檢察官為緩起訴處分命令
        ，此等命令名義上雖非刑罰，但仍是一種特殊的處遇措
        施，會產生未經裁判即生終局處理案件之實質效果，性
        質上已係實質的制裁，造成被告財產減少或義務增加的
        影響，亦即性質上亦屬干預人民自由之處分，實與刑事
        制裁無異。況行政罰法第二十六條第一項僅規定「依刑
        事法律處罰之」，並未明定應依刑法第三十三條、第三
        十四條所定刑罰之種類科罰。檢察官命令被告捐款或提
        供勞務，既為實質刑事制裁，自與行政罰法第二十六條
        第一項「依刑事法律處罰之」規定，並無扞格之處。
  （四）再觀諸刑事訴訟法第二百五十三條之一第一項係九十一
        年二月八日增訂，行政罰法係九十四年二月五日公布，
        而制定在後的行政罰法第二十六條第二項僅臚列「不起
        訴處分或為無罪、免訴、不受理、不付審理之裁判確定
        者」，而未將「緩起訴處分」納入，應係立法者有意排
        除，而非法律漏洞。故檢察官為緩起訴處分時如已對被
        告課予指示及負擔，自應認為已依刑事法律受到處罰，
        不得再處以行政罰鍰。從而，道路交通主管機關對於汽
        車駕駛人之酒後駕車行為，依道路交通管理處罰條例第
        三十五條第一項第一款規定予以裁罰，係對行為人違反
        行政法上義務規定之行政罰，且該條例關於一行為同時
        觸犯刑事法律及違反行政法上義務規定者，並無特別規
        定，是駕駛人酒後駕車行為，經測試檢定酒精濃度超過
        規定標準，同時涉犯刑法第一百八十五條之三之公共危
        險罪嫌者，道路交通主管處罰機關除有上開行政罰法第
        二十六條第一項但書規定，得處以其他種類行政罰之情
        形外，關於罰鍰部分，即應依上開行政罰法第二十六條
        及道路交通管理處罰條例第十條規定，移送地方法院檢
        察署處理，而於移送後非有上開行政罰法第二十六條第
        二項所定不起訴等事由，得依違反行政法上義務規定裁
        處者，不得再依道路交通管理處罰條例第三十五條第一
        項第一款規定，裁處行為人罰鍰之行政罰。
  （五）至道路交通管理處罰條例第三十五條第八項固定有汽車
        駕駛人經裁判確定處以罰金低於該條例第九十二條所訂
        最低罰鍰基準規定者，應依該條例裁決繳納不足最低罰
        鍰部分之規定。惟檢察官以緩起訴命被告向指定之公益
        團體提供義務勞務，與道路交通管理處罰條例第三十五
        條第八項經裁判確定處以「罰金」，性質迥然不同，並
        無所謂差額可言，自無適用該條例之可能，附此敘明。
  （六）揆諸上開說明，異議人酒後駕車之行為，既經檢察官為
        緩起訴處分，並命異議人於緩起訴處分確定後十個月內
        ，向指定之公益團體提供八十小時義務勞務，受處分人
        已因上開緩起訴處分而干預其人身自由，主觀上前揭義
        務勞務亦具有強制性、懲罰性，緩起訴處分條件之履行
        使其免於遭檢察官發動起訴程序，仍具有替代刑罰之效
        果。故異議人酒後騎車之違規行為既經檢察官緩起訴處
        分確定，異議人並已履行緩起訴處分之條件，已接受相
        當於刑法之處罰，且上開緩起訴處分期間至九十九年十
        月六日始屆滿，原處分機關於緩起訴處分屆滿前遽依道
        路交通管理處罰條例第三十五條第一項第一款規定，裁
        處受處分人罰鍰新臺幣四萬五千元部分，即有未洽，該
        部分應由本院予以撤銷，另由原處分待緩起訴處分屆滿
        後為適法之處置。至原處分機關裁處受處分人吊扣駕駛
        執照部分未經異議，業已確定，不在異議範圍，附此敘
        明。
五、據上論斷，應依道路交通管理處罰條例第八十七條第二項、
    道路交通案件處理辦法第十九條、第二十條，裁定如主文。
中    華    民    國    99    年    4     月    30    日
                  交通法庭    法  官  曾宏揚
上列正本證明與原本無異。
如不服本裁定，應於裁定送達後5日內向本院提出抗告狀（應附
繕本）。
中    華    民    國    99    年    4     月    30    日
                              書記官  陳慶昀

司法院資訊處製作；財團法人民間司法改革基金會備份。
